【裁判字號】    98,上易,284
【裁判日期】    980930
【裁判案由】    損害賠償
【裁判全文】
臺灣高等法院臺中分院民事判決         98年度上易字第284號
上  訴  人  甲○○
被 上訴 人  乙○○
上列當事人間損害賠償事件，上訴人對於中華民國98年6月26日
臺灣南投地方法院98年度訴字第105號第一審判決提起上訴，本
院於中華民國98年9月23日言詞辯論終結，並為判決如下：
    主  文
上訴駁回。
第二審訴訟費用由上訴人負擔。
    事實及理由
一、上訴人起訴主張：
（一）坐落南投縣竹山鎮○○段4-2、4-3地號土地、地目田、面
      積674平方公尺、11807平方公尺土地原為兩造之父莊連舜
      所有。莊連舜於民國75年1月間死亡後，系爭土地由莊連
      舜配偶莊劉緞、長子莊秋福、次子莊福祿、三子被上訴人
      、四子莊特元、長女蕭莊秀蕊、次女上訴人共同繼承，應
      繼分各為7分之1。上訴人因長期在外地工作，極少回家，
      遂將上開持分之所有權狀及印鑑章等貴重物品，均交予母
      親保管。至78年間，上訴人赫然發現所有上揭持分不知何
      故，竟然在75年4月間以買賣為原因，移轉登記至被上訴
      人名下；上訴人遂質問被上訴人，被上訴人自知理虧，承
      諾要將上訴人所有上揭持分回復至上訴人名下，並申請印
      鑑證明及偕同上訴人至代書事務所欲辦過戶登記。詎料，
      代書告知依當時有效之土地法第30條規定，私有農地所有
      權之移轉，承受人以能自耕者為限，而系爭土地均屬農地
      ，上訴人沒有自耕農之身分，無法辦理過戶登記，是以，
      上訴人當時只好暫時作罷。
（二）依民法對於買賣之規定，買賣契約以標的物及價金為其要
      素，一方移轉財產權於他方及他方支付價金，自屬買賣契
      約必要之點。苟當事人對此二者意思表示未能一致，買賣
      契約自無從成立。若當事人雙方無結約之意思，而無主觀
      上之合致，契約仍不成立。如前所述，系爭土地移轉登記
      至被上訴人名下，上訴人根本並不知情，被上訴人並未給
      付任何買賣價金，上訴人亦從未請求，則由兩造並未約定
      買賣價金一節觀之，兩造對於系爭土地之持分並無成立買
      賣關係之意思及行為，其買賣契約根本沒有成立。是被上
      訴人依買賣關係取得系爭土地之持分，即為無法律上之原
      因而受利益，致上訴人受有損害，上訴人為所有權人，得
      依民法第767絛、第179條規定，請求被上訴人就系爭土地
      持分所為之所有權移轉登記塗銷。
（三）系爭兩筆土地已在82年3月11日合併為4-2地號土地，面積
      12481平方公尺，為莊秋福、莊豐政(即莊秋福之子）、被
      上訴人等3人共同所有，且在82年3月11日，前揭三人隨即
      將該筆4-2地號土地協議分割，其中面積7,565平方公尺土
      地登記為莊豐政所有，其餘土地另分割出同段4-6地號土
      地，並登記為乙○○所有；至90年8月間，因地籍圖重測
      之故，竹山鎮○○段4-2地號土地變更地號為竹山鎮○○
      段20地號土地，竹山鎮○○段4-6地號土地變更地號為竹
      山鎮○○段7地號土地。依土地登記謄本所示，前開土地
      ，在97年間公告現值為每平方公尺新台幣（下同）830元
      。系爭4-2、4-3地號土地面積分別為674平方公尺、11,
      807平方公尺，共計12,481平方公尺，則前開土地公告現
      值應為10,359,230元（即830元12,481＝10,359,230元
      ）；上訴人應繼分為7分之1，故被上訴人應償還上訴人
      1,47 9,890元（即10,359,230元1/7＝1,479,890元）。
（四）為此提起本訴求為被上訴人應給付上訴人1,479,890元及
      自起訴狀繕本送達翌日起至清償日止按年息百分之5計算
      之利息之判決。並於本院上訴聲明求為判決：（一）原判
      決廢棄。（二）被上訴人應給付上訴人1,479,890元及自
      起訴狀繕本送達翌日起至清償日止按年息百分之5計算之
      利息。
二、被上訴人則以：
    系爭土地是兩造母親向上訴人買的，後來兩造母親要重新分
    配，分成7等分，兩造母親有向上訴人買上訴人的部分，意
    思要給兩造二哥莊福祿，俗話是為「娶某本」。有關75年4
    月22日的土地謄本登記部分，是因為莊福祿沒有自耕能力，
    所以直接將應有部分7分之1登記給被上訴人，這是要給莊福
    祿，後來因為莊福祿欠別人債，被上訴人錢給莊福祿，莊福
    祿就將該土地應有部分7分之1賣給被上訴人等語，資為抗辯
    。
三、查台灣台中地方法院77年度訴字第1974號請求塗銷所有權移
    轉登記事件，其上訴人、被上訴人即為本件之上訴人、被上
    訴人，故其當事人與本件訴訟相同，惟該事件之上訴人係主
    張：其因被詐欺或被脅迫而為意思表示，始出售系爭土地之
    應有部分（即持分）7分之1，茲依據民法第92條規定，撤銷
    意思表示，並請求塗銷系爭土地之應有部分7分之1所有權移
    轉登記，其訴訟標的與本件係請求償還土地價額1,479,890
    元並不相同，前後兩訴當屬不同之訴，本件起訴並不違民事
    訴訟法一事不再理之原則，合先敘明。
四、上訴人主張：系爭兩筆土地之應有部分7分之1以買賣為原因
    ，於75年4月24日將所有權移轉登記予被上訴人（義務人為
    上訴人）之事實，已據上訴人提出系爭土地之土地登記謄本
    等件為證（見原審卷第16頁、23頁），復為被上訴人所不爭
    執，足認上訴人上開主張為真正。
五、上訴人又主張：兩造對於系爭兩筆土地應有部分並無成立買
    賣關係之意思及行為，買賣契約並未成立云云，惟被上訴人
    抗辯：系爭土地是兩造母親向上訴人買的，後來兩造母親要
    重新分配，分成7等分，兩造母親有向上訴人買上訴人的部
    分，意思要給兩造二哥莊福祿，俗話是為「娶某本」。有關
    75 年4月22日的土地謄本登記部分，是因為莊福祿沒有自耕
    能力，所以直接將應有部分7分之1登記給被上訴人，這是要
    給莊福祿，後來因為莊福祿欠別人債，被上訴人錢給莊福祿
    ，莊福祿就將該土地應有部分7分之1賣給被上訴人等語。並
    提出系爭兩筆土地之不動產土地房屋買賣契約書為證（見原
    審卷第70頁至71頁）。依該不動產土地房屋買賣契約書之記
    載，上訴人係於75年4月7日將系爭兩筆土地應有部分7分之1
    及其他筆土地房屋之應有部分以15萬元之代價售予兩造之母
    親莊劉緞，契約第二條約定買方莊劉緞於簽約當日先交付定
    金2000元及交付莊福祿簽發華南銀行草屯分行0000000號面
    額82000元之支票乙張及台中企銀竹山分行被上訴人簽發167
    12號面額66000元之支票各乙紙。契約第四條又約定權利取
    得名義人由乙方（莊劉緞）指定之。即上訴人亦不否認曾訂
    立上開買賣契約書，並收到莊劉緞上開15萬元。再各以上開
    土地登記等謄本所載買賣原因發生日期為75年4月7日與上開
    不動產土地房屋買賣契約書之立約日期相同，足見被上訴人
    上開抗辯尚屬有據。又本院向台中地方法院調取上開77 年
    訴字第1974號甲○○請求塗銷所有權移轉登記事件卷宗，雖
    因該案卷已核准銷毀而未能調到（見本院卷第25頁）。但依
    被上訴人提出之該案一審判決書理由欄三亦記載：「…被告
    莊福祿抗辯：因社寮段4之3、4之2號土地之地目係田，莊劉
    緞原欲移轉登記與莊福祿，但莊福祿無自耕能力，始登記為
    被告乙○○之名義云云，核與莊劉緞所述情節相符，該移轉
    登記並無不法，原告主張其出售繼承財產之意思表示係被詐
    欺及脅迫，因此撤銷該意思表示云云，然被告乙○○、莊劉
    緞及劉炎成即買賣契約之見證人均否認有對原告施詐欺及脅
    迫，莊劉緞及劉炎成均證稱係因原告需錢使用，始願出售其
    應有部分等語……況莊劉緞於訂約之日即交付75年5月10 日
    面額8萬2千元及75年6月10日面額66萬6千元之支票與原告，
    該支票到期均已由原告提示兌領，買賣價金莊劉緞業已付清
    ，並為原告所承認，原告自無受騙之可言。……其請求被告
    乙○○塗銷所有權移轉登記，顯無理由，應予駁回」等詞（
    見原審卷第67頁至69頁）。亦見被上訴人抗辯因上訴人將系
    爭兩筆土地應有部分各7分之1（另含他筆土地及房屋應有部
    分）以15萬元之代價售予兩造之母莊劉緞，莊劉緞原欲登記
    予莊福祿，因莊福祿無自耕能力，始依契約第四條之約定登
    記予被上訴人名義，嗣莊福祿欠別人債，被上訴人錢給莊福
    祿，莊福祿乃將土地賣給被上訴人等情應屬可採。按上訴人
    既已將系爭兩筆土地之應有部分出售予莊劉緞，並由莊劉緞
    依契約第四條之約定指定被上訴人為登記名義人，上訴人自
    不得再以兩造間無買賣契約為由，請求被上訴人給付系爭兩
    筆土地應有部分7分之1之價額0000000元。
六、綜上所述，本件上訴人請求被上訴給付系爭兩筆土地應有部
    分7分之1之價額0000000元本息，難謂正當，不應准許。原
    審駁回被上訴人之請求，經核並無違誤，上訴意旨指摘原判
    決不當，求予廢棄改判，如上訴聲明所示，並無理由，應予
    駁回。
七、據上論結，本件上訴為無理由，依民事訴訟法第449條項第1
    項，第78條判決如主文。
中    華    民    國    98    年    9     月    30    日
                民事第六庭    審判長法  官  袁再興
                                    法  官  盧江陽
                                    法  官  陳賢慧
以上正本係照原本作成。
不得上訴。
                                    書記官  呂淑芬
中    華    民    國    98    年    10    月    1     日
                                                      Ｖ


司法院資訊處製作；財團法人民間司法改革基金會備份。
